【裁判字號】    93,重國,11
【裁判日期】    950110
【裁判案由】    國家賠償
【裁判全文】
臺灣板橋地方法院民事判決              93年度重國字第11號
原      告  甲○○
      （原名楊淨惟）    十樓
訴訟代理人  黃勝文律師
            李進成律師
被      告  台北縣政府
法定代理人  林錫耀
訴訟代理人  唐達興律師
上列當事人間請求國家賠償事件，經本院於民國94年12月27日言
詞辯論終結，判決如下：
    主  文
原告之訴及假執行之聲請均駁回。
訴訟費用由原告負擔。
    事實及理由
一、原告起訴主張：
    (一)原告於民國90年6 月10日中午12點15分許，駕駛機車前往
      公司上班（加班）途中，行經台北縣土城市○○路○ 段土
      城看守所圍牆後面、清水國小對面道路，該路段原不規則
      設置6 個地下電纜施工口人孔蓋，因被告進行「新好大街
      」工程路面刨除，形成人孔蓋凸起與路面高低相差10幾公
      分不等，竟未加警示標誌，致原告於閃避三個人孔蓋後撞
      及第4 個人孔蓋，導致原告人車彈起後倒地，旋即遭台北
      客運公車由左後方追撞，致原告身體受有「下背及左臀疼
      痛運動障礙」、「腰椎關節炎合併坐骨神經痛宜避免粗重
      工作」之傷害，駕駛之機車亦毀損。
    (二)原告因本件事故所受損害為：
      1.減少及喪失勞動能力：6,845,644 元。亞東醫院94年5
        月4 日亞歷字第0946410220號函中六所稱「終身無法從
        事勞動的工作，只能從事較不費力的工作，針對本病例
        ，門診長期追蹤的結果，是屬於難以完全恢復的一群，
        復健只能減輕疼痛，故終身皆需定期復健，終身無法從
        事勞力密集工作，勞動力減損不易估計，如主觀的估計
        至少減少五成以上」。故原告因本件事故，致終身無法
        從事勞動的工作，而難以恢復。是按本件事故發生時，
        原告年為45歲，至退休年齡60歲止，共計15年，依霍夫
        曼式計算法扣除中間利息計算，一次請求6,845,644 元
        。
      2.機車毀損減少9,500元之價值。
      3.精神慰撫金2,154,356元。
      共計：9,009,500 正。
      爰依國家賠償法第3 條第1 項、民法第193 條第1 項、第
      195 條第1 項、第196 條之規定，請求被告負損害賠償責
      任。
    並聲明：(一)被告應給付原告9,009,500 元，及自起訴狀繕本
    送達之翌日起至清償日止，按年息百分之五計算之利息。(二)
    原告願供擔保請准宣告假執行。
二、被告則以
    (一)按國家賠償第8 條第1 項規定：賠償請求權，自請求權人
      知有損害時，因2 年期間不行使而消滅；自損害發生時起
      ，逾5 年者亦同。又民法第130 條規定：時效因請求而中
      斷者，若於請求6 個月內不起訴，視為不中斷。查本件國
      賠事件依原告起訴狀主張之事實，係發生於90年6 月10日
      ，因此原告之損害係發生於90年6 月10日，亦即原告於90
      年6 月10日應即知有損害，依上開條例之規定，原告之國
      賠損害請求權之時效自原告知有損害時即起算。又原告雖
      於2 年請求權時效期限屆至前之92年6 月6 日向被告提出
      請求賠償，本件請求時效雖因原告上開期日請求之提出，
      而生中斷之效力。惟原告未於請求提出之6 個月內對被告
      進行起訴，遲至93年5 月12日才行起訴，因此本件國賠事
      件之請求權應已罹於時效消滅。
    (二)原告於92年6 月6 日向被告請求國賠，經被告於92年9 月
      23日函覆拒絕賠償，雖原告於受拒絕賠償後再次請求（被
      告仍以93年3 月12日函覆拒絕賠償），惟原告未於第一次
      請求翌日起算6 個月內起訴，原告本件請求業罹於時效至
      明。原告主張第二次之請求為調解應是有誤。縱退萬步言
      ，上開第二次之請求為調解之聲請，惟依民法第133 條之
      規定「時效因聲請調解或提付仲裁而中斷者，若調解之聲
      請經撤回、被駁回、調解不成立或仲裁之請求經撤回、仲
      裁不能達成判斷時，視為不中斷。」，則被告於93年3 月
      12日以函覆表示再度拒絕賠償，即表示上開原告二次請求
      ，縱解為調解，亦因上開拒絕賠償而不成立。依上法例，
      原告誤認中斷之時效，亦轉為視為不中斷，亦即本件請求
      權時效應於92年6 月9 日罹於消滅。原告請求權之時效既
      已完成，被告依法主張拒絕給付。
    (三)原告之國賠損害賠償發生原因與被告所管理之公共設施設
      置或管理間並無因果關係：
      1.本件肇事地點之道路維修工程係由被告委由萬鼎工程服
        務有限公司（下稱萬鼎工程公司）負責設計監造，先予
        陳明。
      2.依原告主張發生事故之地點：台北縣土城市○○路○段
        247 號前面（看守所圍牆旁）；時間90年6 月10日12時
        30分等之陳述觀之，被告答辯如下：
        (1)依被證1 萬鼎工程公司92年7 月8 日萬鼎業發字第
          5147號函之說明項下得知：原告所稱事故發生期間，
          並非該工程施行之期間內，即該工程之施作係於夜間
          施工，且施工時承包商均依照監工人員指示實施交通
          維持工作，並注意施工工程人員安全，且依規定至少
          每隔30公尺設置警示設施。且該工程服務公司及其包
          商於本案發生後均無接獲任何損害發生之通知，即可
          證明。原告所稱係因被告於事發地點進行工程路面刨
          除，形成人孔蓋凸起與路面高低相差十幾公分不等，
          未加警示標誌，‧‧致原告身體受損害，駕駛之機車
          毀損等節並非事實。又原告應就事發地點「未加警示
          標誌」，形成人孔蓋凸起等節，負舉證責任。
        (2)依當日土城清水派出所工作紀錄，上僅載原告與訴外
          人劉章欽所駕大客車發生車禍，雙方和解，並未載明
          車禍發生係因路面刨光所致，且本案處理之員警亦曾
          於國賠協調會中陳明，並未到場親睹車禍之發生，且
          道路事故證明書之肇事情形欄係依原告陳述而記載，
          因此原告於事發當日記載於清水派出所工作紀錄車禍
          發生之原因，顯與原告起訴之事實不符，且原證5 號
          之事故證明書，係在事故發生將近1 年9 個月才製發
          （製作日期92年3 月5 日，事故發生日期90年6 月10
          日）。查本件事故若確因現場未設施警示設施，路面
          刨光所致，原告豈有於當日報案之際不主張之理？何
          可能於事發後1 年9 個月才主張？
        (3)原告於國賠審議所舉之證人證詞，與原告92年6 月6
          日之國賠請求書及同年7 月18日請求標的及事由書狀
          中所載之事實不符。查原告於國賠請求書稱：為閃避
          路面人孔蓋而滑倒，與後面台北客運相撞；證人王崧
          銘稱：原告撞到乙只人孔蓋後傾倒後靠上行駛之公車
          ；證人劉章欽稱；原告撞上溝蓋後不穩，擦撞到我的
          車前輪後方‧‧。按原告及2 位證人之陳述已明顯其
          異，更何況原告於93年5 月12日起訴狀第4 頁則是更
          異前詞稱：原告為閃避3 個人孔蓋後撞及第4 個人孔
          蓋，導致原告人車彈起後倒地，旋即遭台北客運由左
          後方追撞‧‧。如此之陳述更是與證人劉章欽所證不
          符。
    (四)又原告主張車禍地點無設置警示標誌，惟原告所舉之證人
      等證詞與原告陳述之事實不符。且原證5 號之文書完全是
      原告一己之陳述，不足證明本件確由被告設置或管理欠缺
      所致。本件國賠被告無賠償義務，實因原告不能證明本件
      損害係因事故地點未設置警示設備所致。且事發時間是中
      午12點30分能見度十分良好，因此本件事故應肇於原告與
      劉章欽駕駛大客車所致，與公有公共設施管理或設置無關
      。國賠責任雖為無過失責任，惟以該公共設施設置或管理
      有欠缺，並因此欠缺而致人民受有損害為其構成要件。被
      告認就系爭公共設施並無設置或管理有所欠缺，且原告之
      損害並非由系爭公共設施而起。查依原告起訴主張之時、
      點、當日並無如原告所稱之事故發生。按原告起訴所陳述
      之主張，實無法確認其損害與被告間之行為有相當因果關
      係。也即本件實無明確之事證足資證明原告所主張之事實
      為真。
    (五)原告依民法第193 條，認被告應給付原告減少勞動能力之
      損失，答辯如下：
      1.原告所提之原證2 即亞東紀念醫院2 紙診斷證明書，究
        其內容並未書明被告有勞動能力之減損外，亦未證明其
        勞動之減少係因90年6 月10日原告所受外傷所致。依被
        證2 亞東紀念醫院93年2 月6 日亞歷字第0936410056號
        函所示：原告第1 至第4 腰椎退化性關節炎或懷疑壓迫
        性骨折並無法確立與90年6 月10日病人所受外傷之關聯
        性外。說明項下四：‧‧依檢查結果及臨床症狀，應無
        大影響日後工作，因其後皆於神經外科後診……。即可
        知原告所提之2 紙診斷書實不足評斷原告勞動力是否有
        所減損及其勞動力之減損與90年6 月10日所受之外傷有
        一定之關聯性。
      2.對原證三之扣繳憑單，被告陳明如下：
        (1)原告原證3 之扣繳憑單為86年之扣繳憑單，以86年度
          之扣繳憑單實不足證明事發之際原告之勞動能力。
        (2)被告爭執86年度之扣繳憑單之實質證明力，因該扣繳
          憑單扣繳率為零，明顯與一般薪津扣繳率為百分之6
          不同；又薪津每月剛好50,000元；一年薪津剛好為
          600,000 元，其巧合性亦令人質疑。
        (3)被告認以被告90年間，勞保投額為其勞動力之基準。
        (4)原告主張工作至60歲，被告爭執認應以55歲為退休年
          齡。
      3.原證四車損之收據，被告陳明如后：
        收據之品名僅列4 項，共計460元，總額卻為9,500元，
        令人質疑！其他明細為何？原告應負舉證之責任。
    原告就本件國賠事件，依其起訴狀所載之事實及所附之證物
    ，實無法證明，原告之損害與被告行為有何因果關係。又其
    勞動力之減少多少？其勞動力減少與其90年6 月10日之外傷
    有何因果關係及其勞動能力為多少？‧‧等節，依法應由原
    告舉證明之。
    並聲明：(一)原告之訴及假執行之聲請駁回。(二)如受不利判決
    ，願供擔保請准宣告免為假執行。
三、兩造於本院94年1 月21日協議不爭執之事實為：
    (一)原告於90年6 月10日中午12點15分許，駕駛車牌號碼QCG
      ─948 號輕型機車行經台北縣土城市○○路○ 段土城看守
      所圍牆後面，清水國小對面道路，機車因故傾倒後與台北
      客運公車發生車禍，造成原告受傷及機車損壞，原告經送
      往亞東醫院急診。
    (二)原告於92年3 月5 日請亞東醫院出具勞工保險傷病診斷書
      ，上面診斷「下背及左臀疼痛運動障礙」；復於92年6 月
      5 日請亞東醫院出具診斷證明書，上面診斷「腰椎關節炎
      合併坐骨神經痛，宜避免粗重工作」。
    (三)90年6 月10日土城清水派出所之工作紀錄上僅載請求人（
      原告）與訴外人劉章欽所駕大客車發生車禍，雙方和解。
    (四)清水派出所於92年3 月5 日始據原告之陳述做成道路交通
      事故證明書。
    (五)原告於92年9 月23日向被告提出國家賠償之請求，經被告
      以92年9 月23日北府法賠字第0920389094號函附拒絕賠償
      理由書函覆原告拒絕賠償。原告嗣於92年12月2 日向被告
      申請重新審議，經被告以93年3 月12日以北府法賠字第
      0930140134號函附拒絕賠償理由書仍拒絕賠償。
四、本件經依民事訴訟法第271 條之1 準用同法第270 條之1 第
    1 項第3 款規定，整理並協議簡化爭點後，兩造同意就該協
    議簡化後之爭點為言詞辯論，依同法第270 條之1 第3 項之
    規定，本院僅須就兩造協議簡化之爭點為審究。兩造於本院
    94年1 月21日言詞辯論期日協議之爭點為：
    (一)被告對事故路段是否有刨除路面，形成人孔蓋凸起與路面
      高低相差10幾公分不等且未加警示標誌之管理有欠缺？原
      告受傷是否係因被告刨除路面，形成人孔蓋凸起與路面高
      低相差10幾公分不等且未加警示標誌所致？
    (二)原告本件損害賠償請求權是否已罹於時效？
    (三)原告請求之金額是否有理由？
五、關於「(一)被告對事故路段是否有刨除路面，形成人孔蓋凸起
    與路面高低相差10幾公分不等且未加警示標誌之管理有欠缺
    ？原告受傷是否係因被告刨除路面，形成人孔蓋凸起與路面
    高低相差10幾公分不等且未加警示標誌所致？」之爭點部分
    ：
    (一)查系爭金城路2 段土城看守所圍牆後面、清水國小對面之
      路段，於90年6 月10日經被告機關發包由萬鼎工程公司進
      行路面銑刨作業及5cm 路面AC加鋪作業乙節，有萬鼎工程
      公司92年7 月8 日萬鼎業發第5147號函之影本1 紙附於本
      院卷一第45-46 頁可憑。參以於被告機關調查國家賠償責
      任時，證人即台北客運公司公車司機劉章欽有到場陳述「
      我當時開在金城路上，楊小姐與我同向，我在駕駛座上看
      到她的車撞上溝蓋後不穩，擦撞到我的車前輪後方，就跌
      坐在地上，後來就叫救護車送他去亞東醫院」等語、目擊
      證人王菘銘證述「當時我騎機車跟在楊淨惟小姐後面，當
      時路面刨除，很多人孔蓋，而楊淨惟小姐撞到乙只人孔蓋
      後傾倒後靠上行駛之公車，我和另一路人將楊小姐扶至路
      旁，‧‧。」等詞，有訊問筆錄之影本2 份附於本院卷一
      第57-60 頁可稽。又原告所提附於本院卷一第40頁之台北
      縣政府警察局土城分局交通事故證明書上亦記載「當事人
      騎乘車號BLG-948 輕機車於右述時地因當時路面施工、柏
      油均已刨光且施工單位並沒有加裝施工警告標誌，致當事
      人為閃避路面凸起之電線（地下路線）蓋，而與公車發生
      擦撞，造成車損人傷。」等語，則原告主張本件事故發生
      時，事故地點路面施工、柏油均已刨光，人孔蓋外露，施
      工單位並未加裝施工警示標誌，並原告因撞及路面凸起之
      人孔蓋後人車傾倒，再遭台北客運公司公車撞及等語，即
      堪採信。
    (二)被告雖抗辯依上開萬鼎工程公司92年7 月8 日萬鼎業發第
      5147號函，萬鼎公司表示於作業期間有設置警示標示等語
      ，足見於事故時間應有警示標誌之設立云云，惟萬鼎工程
      公司於上開函件中表明「二、經查說明一之二項作業（按
      指系爭金城路之銑刨作業與AC加鋪作業）是日（按指90
      年6 月10日）均於夜間施工，且施工時承包商均依照監工
      人員指示實施交通維持工作並注意施工時之人員安全，且
      依規定至少每隔30公尺設置警示設施。三、本工程路面銑
      刨作業及5cm 路面AC加鋪作業中有關交通維持及安全警示
      設施施作如附件三之施工照片所示。四、楊君請求國家賠
      償之損害事件發生時間為中午12時15分左右，並非於本工
      程工作時間內。」等語，足見萬鼎工程公司僅於其施工期
      間始有實施交通維持工作並注意施工時之人員安全，且設
      置警示設施，尚無從資為於其施工期間以外，亦有設置警
      示標誌之認定。是被告執上開函件抗辯有警示標誌之設置
      云云，尚難採信。
    (三)原告主張其因本件事故受有腰椎壓迫性骨折之傷害，致生
      腰椎關節炎與坐骨神經痛，固據提出診斷證明書之影本1
      紙附於本院卷一第12頁、X 光片報告及其譯本分別附於本
      院卷一第155 、172 頁之影本各1 紙為證。惟原告於本件
      事故發生後，經送往亞東紀念醫院急診，經診斷為頭部外
      傷、四肢多處挫裂傷、左腿臀部皮缺損、腰背部挫傷，此
      有診斷書之影本1 紙附於本院卷一第11頁可憑，其腰椎並
      未受有壓迫性骨折。而原告所提其於90年6 月11日所拍攝
      之X 光片報告，係就薦椎及尾椎前後相及側面相所拍攝，
      亦無從資為原告受有腰椎壓迫性骨折傷害之認定。且經本
      院至亞東醫院勘驗原告所提出其於90年6 月10日、同年月
      11日急診時所拍攝之X 片，並經兩造同意委請亞東醫院（
      由曾水權醫師執行鑑定職務）鑑定結果，認上開原告於90
      年6 月10日至亞東醫院急診所拍攝之X 光片，係自第11節
      胸椎到尾錐的X 光片，其中自第3 節腰椎與第5 節腰椎間
      之關節面雖有出現肥厚性增生的現象，但係退化所引起，
      蓋造成肥厚性需有相當時間之累積，其餘則無新鮮之骨折
      ，尾椎亦無脫位現象。另原告於90年6 月11日所拍攝之X
      光片，係就薦椎即腰椎銜接尾椎部分所拍攝之X 光片，其
      薦椎及尾椎都相當完整，沒有新傷與舊傷等情，業據曾永
      權醫師陳述明確（見本院94年11月10日調查筆錄），核與
      鑑定證人周林興證述「急診那段是由神經外科來處理，根
      據我調閱的資料，急診的時候我們先針對神經外科部分就
      是腦震盪、頭部外傷來診斷，所以是住神經外科的病房來
      做觀察。急診的時候也有照Ｘ光，在6 月10日照的，報告
      中都認為有輕微骨刺，胸部沒有其他症狀，腰椎有退化性
      的輕微骨刺，後來有就尾椎的部分再照Ｘ光，這是6 月11
      日神經外科照的，判讀有在尾椎有輕微的脫位，但是沒有
      骨折，尾椎的關節是大活動關節，有人於頓到時容易造成
      受傷或脫位，如果有骨折應該可以看得出來。」、「輕微
      骨刺與撞擊無關，但脫位則可能因撞擊所導致。通常在尾
      椎直接下坐的情況比較容易產生。」、「（問：本件根據
      原告至亞東醫院就診之全部資料是否能原告第一腰椎壓迫
      性骨折與系爭事故有因果關係？）壓迫性的骨折從Ｘ光片
      是可以很明顯的看到，因為他是立體的腰椎骨，假如當時
      形狀有改變應該很明顯可以從Ｘ光片中看出。本件從急診
      有就經過幾位醫生作Ｘ光片檢查，但都沒有發現骨折現象
      ，是後來92年3 月5 日來看整形外科的時候，我才從新照
      的Ｘ光片中發現腰椎形狀有改變。當時因為他的主訴是下
      背疼痛，所以我幫他作Ｘ光片檢查。因為我主要對手的結
      構比較瞭解，腰椎部分比較少接觸，所以我在病例上是使
      用疑似的記載。」等語大致相符（本院94年7 月15日言詞
      辯論筆錄），則被告抗辯原告嗣後於92年3 月間發現之腰
      椎骨折與系爭事故並無相當因果關係，即非不可採信。
    (四)又原告所提附於本院卷一第155 、172 頁之X 光片報告（
      即90年6 月11日所拍攝）及其譯本，雖顯示原告受有「
      1-2 及3-4 尾椎間關節半脫位，合併關節腔擴大」之傷害
      ，但原告之下背疼痛，經亞東醫院神經外科研判，應是因
      為第四、第五腰椎椎間盤突出所引起，且尾椎關節之脫位
      ，不可能引發日後腰椎關節炎與坐骨神經痛之病徵，亦據
      鑑定證人周林興於本院94年7 月15日言詞辯論期日到場證
      述「（原告複代理人問：尾椎骨脫位合併關節腔擴大，是
      否有可能引起日後腰椎關節炎與坐骨神經痛？如果是驟然
      受撞下坐所造成的尾骨脫位是否可能引起腰椎關節炎與坐
      骨神經痛？）一、尾椎骨大約有四、五節，本身是一個活
      動關節，在女性因為懷孕生產關節本來就會變鬆，但這樣
      不會造成疼痛。該92年6 月11日的報告只是就看到的現象
      作描述，無法確認是否與事故有關，而且應該再經由臨床
      診斷疼痛的狀況來判斷。尾椎骨（肛門後面）與腰椎（骨
      盆腔以上）雖然很近，但是屬不同部位。二、‧‧尾椎的
      受損與腰椎沒有直接的關係，除非他是傷到腰椎。」、「
      原告的下背疼痛神經外科的研判是因為第四、第五腰椎椎
      間盤突出的問題。」等語可憑，足見原告之腰椎關節炎與
      坐骨神經痛，亦與尾椎關節之脫位無關。則原告主張其腰
      椎關節炎與坐骨神經痛，係因系爭事故所造成，亦難採取
      。
    (五)原告雖又主張依亞東醫院93年2 月6 日亞歷字第
      0936410056號函說明第六點「該病人於90年6 月10日因頭
      部外傷、背部挫傷、臀部皮膚缺損，急診入院，行清創、
      發現有輕微腰椎壓迫性骨折，‧‧。」之記載，足見原告
      於事故發生後，即發現有輕微腰椎壓迫性骨折。惟亞東醫
      院上開函於說明六係記載「該病人於90年6 月10日因頭部
      外傷、背部挫傷、臀部皮膚缺損，急診入院，行清創、人
      工植皮手術，90年6 月18日出院後因長期腰痛，持續門診
      追蹤治療，經核醫掃描發現有輕微腰椎壓迫性骨折」等語
      ，再參諸原告係於92年10月13日始於亞東醫院接受核子醫
      院造影檢查，亦有檢查報告之影本1 份附於本院卷二第
      234-235 頁可稽，足徵原告之受有輕微腰椎壓迫性骨折，
      係於92年間經檢查始發現，並非於92年6 月10日急診入院
      時即發現。原告上開主張，與事實不符，自不足採取。
    (六)原告雖又主張其於受傷被消防隊救護車送往亞東醫院時，
      即陳述腰背部疼痛，急診醫師診斷時亦陳明，腰背部疼痛
      是腰背挫傷椎間板突出所引起之疼痛，且原告先前並無病
      史記錄，故「下背及左臀疼痛運動障礙」、「腰椎關節炎
      合併坐骨神經痛宜避免粗重工作」，確因系爭事故造成等
      語。惟查，原告於本件事故發生後，經送往亞東醫院急診
      ，經診斷為頭部外傷、四肢多處挫裂傷、左腿臀部皮缺損
      、腰背部挫傷，有如前述，則其被救護車送往亞東醫院所
      陳述腰背部疼痛之病徵，即有可能係因腰背部挫傷所引起
      ，尚難據為腰椎受有骨折之認定。又原告下背疼痛等病徵
      ，經亞東醫院神經外科研判係因第四、第五腰椎椎間盤突
      出所造成，但原告於94年6 月10日及同年月11日所照攝之
      X 光片，均無椎間盤突出現象等情，業據鑑定證人周林興
      證述「椎間盤突出急性傷害與慢性傷害都可能造成，突然
      下坐頓傷都可能造成椎間盤突出，姿態不良或長期負重都
      有可能造成。尾椎的受損與腰椎沒有直接的關係，除非他
      是傷到腰椎。」、「（原告）下背疼痛是椎間盤突出所引
      起。」、「6 月10日（按應為11日之誤述）的Ｘ光片不是
      椎間盤突出，是尾椎脫位。如果根據90年6 月10日的Ｘ光
      片報告主要是提到尾椎的脫位，沒有描述到腰椎的狀況。
      原告的下背疼痛神經外科的研判是因為第四、第五腰椎椎
      間盤突出的問題。」等語可證（見本院94年7 月15日言詞
      辯論筆錄）。此外，原告就其「下背及左臀疼痛運動障礙
      」、「腰椎關節炎合併坐骨神經痛」，係因系爭事故所造
      成，並未再舉證以為證明，自難信為真實。
    (七)按公有公共設施因設置或管理有欠缺，致人民生命、身體
      或財產受損害者，國家應負損害賠償責任，國家賠償法第
      3 條第1 項固定有明文。又人民依上開規定請求國家賠償
      時，尚須人民之生命、身體或財產所受之損害，與公有公
      共設施之設置或管理之欠缺，具有相當因果關係，始足當
      之。本件原告既無法舉證證明其所受腰椎壓迫性骨折、腰
      椎關節炎與坐骨神經痛與系爭事故有何因果關係，則其據
      以主張勞動能力受有減損並有非財產上之損害，請求被告
      機關賠償，即屬無據，應予駁回。
五、關於「(一)原告本件損害賠償請求權是否已罹於時效？」之爭
    點部分：
    (一)按公有公共設施因設置或管理有欠缺，致人民生命、身體
      或財產受損害者，國家應負損害賠償責任，國家賠償法第
      3 條第1 項定有明文。本件被告為系爭道路之管理機關，
      其於事故地點路面施工，將路面柏油刨光，致生人孔蓋凸
      出於路面，且未設置施工警告標誌，已使系爭道路失其供
      安全通行之效用，則原告主張被告對系爭道路之管理有欠
      缺，應堪採信。而原告因系爭路段人孔蓋凸起於路面，致
      於行車撞及人孔蓋後，人車彈起倒地，再遭台北客運公司
      公車由左後方追撞，其身體受有頭部外傷、四肢多處挫裂
      傷、左腿臀部皮缺損、腰背部挫傷之傷害，駕駛之機車毀
      損，亦據提出診斷證明書及估價單之影本各1 紙為證，則
      原告所受身體與財產上之損害，與被告對公有公共設施管
      理間之欠缺顯有因果關係，其請求被告機關賠償機車修理
      費用9,500元及身體受傷所受之精神上損害，固非無據。
    (二)惟按賠償請求權，自請求權人知有損害時起，因2 年間不
      行使而消滅；自損害發生時起，逾5 年者亦同。國家賠償
      法第8 條第1 項定有明文。又國家賠償法施行細則第3條
      之一規定，該法第8 條第1 項所稱知有損害，須知有損害
      事實及國家賠償責任之原因事實。查系爭事故發生於90
      年6 月10日，原告於當日即知其機車受有損壞及身體受有
      傷害，並知悉被告為賠償義務機關，其請求權應自90年6
      月10日起即得行使，其請求權時效應於92年6 月10日屆滿
      。原告雖於該2 年請求權時效期限屆至前之92年6 月6 日
      向被告提出請求國家賠償之請求，因而生時效中斷之效果
      ，但被告未遵國家賠償法第11條之規定，自請求之日起30
      日內進行協議，並於92年9 月23日以北府法賠字第
      0920389094號函拒絕賠償，此亦經本院依職權向被告機關
      函調92年度法賠字第23號國家賠償事件卷宗查證屬實。依
      民法第130 條「時效因請求而中斷者，若於請求後6 個月
      內不起訴，視為不中斷。」之規定，原告應於請求後6 個
      月內即92年12月6 日以前，提起國家賠償之訴訟，始生時
      效中斷之效力。乃其遲至93年5 月13日始提起本件訴訟，
      已逾6 個月之法定期限，其時效應視為不中斷。
    (二)原告雖又主張其於92年6 月6 日向被告提出賠償請求，應
      與「起訴」有同一效力，即生時效中斷之效力云云，惟民
      法第129 條第1 項將請求與起訴併列為消滅時效中斷之事
      由，足見涵義有所不同，前者係於民事訴訟外行使其權利
      之意思表示，後者則為提起民事訴訟以行使權利之行為。
      我國國家賠償法，固係採協議先行主義，惟如賠償義務機
      關自請求權人提出之日起逾30日不開始協議，損害賠償請
      求權人即得逕行提起訴訟，無待協議程序之進行，此觀國
      家賠償法第11條第1 項規定至明。是該請求賠償之協商，
      與提起民事訴訟以行使權利之「起訴」猶有不同。原告對
      被告為國家賠償協商之請求，依其性質，自非民事訴訟可
      比，僅得視為原告為賠償之請求，依民法第130 條之規定
      ，原告苟欲保持中斷之效力，非於請求後6 個月內起訴不
      可。是原告上開主張，容有誤會，不足採取。
    (三)又查，原告於92年6 月6 日提出賠償請求後，被告遲未開
      始協議，原告依法自同年7 月6 日起即得進行訴訟，並不
      以收受被告拒絕理賠之通知為必要。惟原告未於6個月內
      提起民事訴訟，其時效應視為不中斷，則原告之請求權於
      92年6 月10日因時效完成而消滅。其後，原告再為請求、
      調解之聲請或起訴，均已不生時效中斷之效力。則原告又
      主張其經被告於92年9 月3 日函覆拒絕賠償後，迭次請求
      被告參與國賠會議，係屬調解之聲請，期間直至93年3 月
      12日止，被告再以「北府法賠字第0930140134號函」覆稱
      拒絕賠償，其於2 個月內即93年5 月12日旋即依法起訴，
      請求權時效尚未消滅等語，亦不足採取。
    (四)按公法上請求權，因時效完成而當然消滅。行政程序法第
      131 條第2 項定有明文。國家賠償請求權，係屬公法上之
      請求權，依行政程序法上開規定，因時效完成而當然消滅
      。本件原告之請求權於92年6 月10日因時效完成而消滅，
      有如前述，原告已無請求被告賠償之權利存在。從而，原
      告請求被告賠償機車毀損減少之價值9,500 元，及身體受
      傷所受之非財產上損害，並遲延利息，即無理由，不應准
      許。
六、本件原告既無法舉證證明其所受腰椎壓迫性骨折、腰椎關節
    炎與坐骨神經痛之損害，與系爭事故有何因果關係，其對被
    告機關之機車損害及身體受傷之非財產上損害賠償請求權，
    又因時效完成而消滅，有如前述，則兩造其餘關於「(三)原告
    請求之金額是否有理由？」之爭點，即無再予審究之必要。
    另兩造其於攻擊、防禦方法與舉證，經審究後認無礙勝負之
    判斷，爰不一一論列，附此敘明。
七、原告之訴既無理由而經駁回，其假執行之聲請亦因訴之駁回
    而失所附依，爰併予駁回之。
八、結論：原告之訴為無理由，依民事訴訟法第78條，判決如主
    文。
中    華    民    國    95    年    1     月    10    日
                  民事第三庭    法  官  陳麗玲
以上正本係照原本作成
如對本判決上訴，須於判決送達後20日內向本院提出上訴狀
中    華    民    國    95    年    1     月    10    日
                            書記官  顧嘉文


司法院資訊處製作；財團法人民間司法改革基金會備份。
